臺灣臺中地方法院刑事判決　　　　　　 95年度交易字第475號
公　訴　人　臺灣臺中地方法院檢察署檢察官
被　　　告　乙○○
選任辯護人　李春生律師
　　　　　　許景鐿律師
上列被告因過失致死案件，經檢察官提起公訴（95年度偵字第12
501號），本院判決如下：
    主    文
乙○○因過失致人於死，處有期徒刑陸月，如易科罰金，以銀元
佰元即新臺幣玖佰元折算壹日。
    事    實
一、乙○○於民國94年12月22日上午7時30分許，駕駛車牌號碼
    NR—3195號自用小客貨車，沿臺中市○○○街由東往西方向
    行駛，於同日7時35分時即將行至大墩七街與惠文路之交岔
    路口處，欲自大墩七街左轉惠文路時，明知該交岔路口未設
    有左轉專用號誌，應遵守左彎時應行至交岔路口中心處方為
    左轉以及轉彎車應讓直行車先行等規定，且駕駛人應注意車
    前狀況，並隨時採取必要之安全措施，而當時天候為晴，光
    線為日間自然光線，該市區道路○○○路面，路面乾燥、無
    缺陷且無障礙物，視距良好，且該交岔路口之行車管制號誌
    動作正常，而依當時情形，並無不能注意之情事，竟疏於注
    意，於尚未行至交岔路口中心處之前，即貿然占用來車道搶
    先左轉，適有李國暉騎乘車牌號碼INA—676號重型機車，沿
    臺中市○○○街由西往東方向行駛（亦即為乙○○原行向之
    對向），正直行進入交岔路口，亦理應注意車前狀況，並隨
    時採取必要之安全措施，而依當時情形，並無不能注意之情
    事，卻亦疏於注意，貿然直行通過上開交岔路口，因雙方均
    有前述之過失，而乙○○、李國暉均未採取減速或閃避等安
    全措施，致李國暉所騎乘之上開重型機車前車頭撞上乙○○
    所駕駛之上開自用小客貨車右前車頭，李國暉旋即人車倒地
    而受有嚴重挫傷及急性創傷，經送醫急救後，仍因頭部外傷
    合併嚴重腦挫傷及嚴重腦腫脹、急性創傷性顱內出血、顱骨
    骨折等，急救至同日19時6分宣告不治死亡。乙○○於犯罪
    後，有偵查權限之人知悉犯罪人之前，主動向到場處理事故
    員警陳明自己係肇事者，並陳述肇事經過，自首接受裁判。
二、案經被害人李國暉之妻丙○○、之子甲○○訴請臺灣臺中地
    方法院檢察署檢察官偵查起訴。
    理    由
一、訊據被告乙○○固坦承於上揭時、地駕車與被害人李國暉騎
    乘之重型機車發生車禍，致被害人傷重死亡之事實，惟矢口
    否認有何過失致死之犯行，辯稱略以：係伊先行至交岔路口
    ，伊當時時速為四十公里左右，伊左轉時並未看見被害人之
    機車，係左轉即將完成到達惠文路口之斑馬線時，才看到被
    害人以時速約七十公里之速度直行向伊衝來，本件事故係因
    被害人超速且未注意車前狀況而導致，且係被害人之機車撞
    上伊所駕駛之自用小客貨車，伊無法閃避，故伊應無過失云
    云。選任辯護人則為其辯護略稱：被告所駕駛之自用小客貨
    車右側車門與車頭前保險桿呈現嚴重凹陷之損壞狀況，依兩
    車撞擊點及毀損狀況以觀，事發當時，被告之自用小客貨車
    業已行至交岔路口中心線後左轉行駛中，且在被害人正前方
    ，被害人理應減速禮讓被告左轉且採取煞車等安全措施，惟
    被害人猶仍以原速直行，方導致本件事故之發生，故被告難
    認有何過失可言等語。經查：
  (一)被告乙○○於上開時、地與被害人李國暉發生本件車禍，並
    致被害人李國暉傷重死亡之事實，有林新醫院診斷證明書一
    紙、道路交通事故現場圖一紙、道路交通事故調查報告表(一)
    、(二)各一份及事故現場照片七幀等存卷足憑（詳相驗卷第10
    至19頁）；而被害人李國暉確因本件車禍導致頭部外傷合併
    嚴重腦挫傷及嚴重腦腫脹、急性創傷性顱內出血、顱骨骨折
    等而傷重死亡，業經臺灣臺中地方法院檢察署檢察官督同檢
    驗員相驗屬實，並製有相驗筆錄一份、臺灣臺中地方法院檢
    察署相驗屍體證明書一紙及相驗屍體驗斷書一份等附卷可稽
    （詳相驗卷第29至34頁）。
  (二)按汽車行駛時，駕駛人應注意車前狀況，並隨時採取必要之
    安全措施；又汽車行駛至交岔路口，左轉彎時，應行至交岔
    路口中心處左轉，並不得占用來車道搶先左轉，且轉彎車應
    讓直行車先行，但直行車尚未進入交岔路口，而轉彎車已達
　　中心處開始轉彎，直行車應讓轉彎車先行，道路交通安全規
    則第九十四條第三項、第一百零二條第一項第四款、第六款
    前段分別定有明文；被告既係領有合格駕駛執照之人，有其
    汽車駕駛執照影本在卷可按（詳相驗卷第22頁），自應對上
    開規定知之甚詳，並有義務予以遵守。
  (三)首先，被告及選任辯護人固係辯稱：係被告先行進入事故現
    場交岔路口中心線處，被告於左轉即將完成時，被害人之重
    型機車方直行向伊衝撞過來云云。然查，依據上開卷附之道
    路交通事故現場圖及事故現場照片所示（按被告所駕駛之自
    用小客貨車於警方製作現場圖及拍攝現場照片時，為避免阻
    礙交通及被害人緊急救護，因而業已略為移動至大墩七街路
    旁停放），被害人李國暉所騎乘之重型機車係車頭朝南，左
    倒在大墩七街機車慢車道與惠文路口中線略靠東側處，亦即
    自被害人行向觀之已過惠文路路口一半之處，而該重型機車
    之碎片、被害人所配戴之安全帽及其受創後遺留現場之血跡
    ，則均集中在惠文路口前方更靠東側之處，而被告之自用小
    客貨車右前車燈之白色燈殼碎片則係散落在惠文路東側車道
    上（即行向由南往北之車道），足徵兩車之撞擊點係在惠文
    路東側車道路口斑馬線前方處，亦即被告所稱其左轉至惠文
    路口斑馬線時，被告實際上係行駛至惠文路東側車道之路口
    斑馬線處，而尚未行駛至其應進入之惠文路西側車道（即行
    向由北往南之車道）；則依照上開情節以觀，設若被告行駛
    於大墩七街時，果真於行駛至大墩七街與惠文路交岔路口中
    心處後，始為左轉，且於左轉即將完成之際，亦即被告所駕
    駛之自用小客貨車已駛抵其應進入之惠文路西側車道路口之
    斑馬線處時，方見被害人李國暉騎乘該重型機車直衝而來，
    則依照物理法則，本件撞擊點、機車倒地處及現場散落物之
    位置，均應集中在惠文路西側車道之路口處，方與事理常情
    相符；又依據前述道路交通事故現場圖、事故現場照片及選
    任辯護人於本院所提出之事故路口照片三幀以觀（詳本院卷
    第53至54頁），可知本件事故現場之大墩七街為雙向各為三
    線道之市區道路，並設有中央分隔島，交岔路口之路面甚寬
    ，而惠文路則係雙向均為二線道之市區道路，未設有中央分
    隔島，僅劃有行車分向線分隔；從而，依照上開證據所顯示
    本件事故發生時之撞擊點、機車倒地處、現場散落物所在處
    及道路設計與相對位置等，應可認定被告於行經上開交岔路
    口時，係於甫行至大墩七街路口時，即貪快而逕自偏左向惠
    文路口斜行而去，亦即在距離交岔路口中心處至少十至十二
    公尺之前，即已搶道為左轉彎之駕駛動作，故當其即將完成
    左轉彎行為而行至惠文路口之斑馬線處時，其所駕駛之自用
    小客貨車位置僅抵達惠文路東側車道前方，而非其應駛入之
    西側車道前方，此即為何兩車撞擊後，被害人之重型機車倒
    地處、機車碎片、安全帽及其受創後遺留現場之血跡，以及
    被告車燈燈殼碎片等物，盡皆集中散落在惠文路口更靠東側
    處之緣故。綜此，被告上開辯解顯與事實不符，無得採信；
    則依當時天候為晴，光線為日間自然光線，該市區道路○○
    ○路面，路面乾燥、無缺陷且無障礙物，視距良好，且該交
    岔路口之行車管制號誌動作正常等情形，並無不能注意之情
    事，然被告於本件事故發生處之交岔路口，卻猶仍於尚未行
    至交岔路口中心處，即占用來車道搶先左轉，其貿然左轉之
    過失行為，應堪認定。
  (四)其次，被告及其選任辯護人復且辯稱：被告係先進入交岔路
    口之轉彎車，故應該是對向直行之被害人應禮讓被告云云，
    且被告於警詢中係供稱：伊時速約四十公里，被害人時速則
    約七十公里等語（詳相驗卷第06頁），於檢察官相驗時之偵
    訊中復供稱：伊轉彎到（惠文路口）斑馬線時，才看到被害
    人機車，距離約二百公尺等語（詳相驗卷第31頁），復於本
    院審理時仍執稱：伊快轉到惠文路口的斑馬線時，才看到被
    害人，被害人離伊約二百公尺遠等語（詳本院卷第98頁）。
    然查，依據被告所供述之情節並對照卷附之道路交通事故現
    場圖以觀，若被告於即將行至惠文路口斑馬線處，亦即即將
    完成左轉彎行為之時，始見被害人所騎乘之重型機車自二百
    公尺遠處以時速七十公里高速直行而來，則被害人行至被告
    所駕駛之自小客貨車所在處約需時十點三秒（計算公式：70
    km/hr=19.4 m/sec；200m19.4m/sec=10.309sec），然被
    告斯時假若確實以時速四十公里之速度即將轉進惠文路，則
    其斯時距離該路口斑馬線處應至多僅六至八公尺，亦即被告
    於看到被害人後不到一秒的時間內（計算公式：40km/hr=11
    m/sec；811 m/sec=0.727sec），也就是早在被害人即將
    抵達該交岔路口前，被告即應已完成左轉彎之駕駛動作而進
    入惠文路西側之車道內，斷不可能發生兩車車頭相撞之結果
    。再者，依據前述道路交通事故現場圖及事故現場照片所示
    ，被害人重型機車之機車碎片、安全帽及其受創後遺留現場
    之血跡飛離、散落之位置，離被害人重型機車倒地位置尚有
    一定之距離，而被告所駕駛之自用小客貨車右前車門及保險
    桿亦呈現嚴重凹陷、毀損之情形，其右前車燈之白色燈殼碎
    片復且飛落在更遠處之惠文路東側車道上，足見本件車禍撞
    擊力道確實巨大，發生時間亦極其短瞬，雙方應係在以相當
    之車速行進過程中，於極短時間內在極近距離瞬間發生車頭
    與車頭之對撞，而被告既係於甫行至大墩七街路口時，即逕
    自偏左向惠文路口斜行而占用來車道搶先左轉，業如前述，
    故堪認被告於搶道左轉當時，被害人之重型機車亦已直行進
    入上開交岔路口無訛。從而，被告及其選任辯護人據以辯稱
    ：係伊先進入交岔路口，故應該是對向直行之被害人應禮讓
    被告云云，顯與事實不符，難以採信；本件依案發現場情形
    並無不能注意之情事，既已如前述，被告卻在被害人所騎乘
    之重型機車已進入交岔路口，且被告所駕駛之自用小客貨車
    尚未達中心處之時，猶仍貿然左轉，而有轉彎車未禮讓直行
    車之過失行為，亦堪認定。
  (五)再者，雖本件事故撞擊之瞬間，係被害人所騎乘之重型機車
    車頭撞上被告所駕駛之自用小客貨車車頭，然正因本件車禍
    係於極短時間內在極近距離瞬間發生，且被告有前述之種種
    過失在先，復未注意車前狀況，並採取必要之安全措施，方
    導致雙方均避煞未及而釀成本件憾事之發生，本件車禍之發
    生並非完全無得事前防範之，自不因本件事故發生之瞬間，
    係被害人之車頭撞及被告之自用小客貨車，因而即解免被告
    之過失責任，故被告空言辯稱：係被害人之重型機車撞上伊
    之自用小客貨車，故伊並無過失云云，顯為卸責推託之詞，
    不足採信。從而，本件依案發現場情形並無不能注意之情事
    ，既已如前述，被告竟仍未注意車前狀況，而未採取任何減
    速或閃避等安全措施，猶仍貿然同速行駛之過失行為，洵堪
    認定。
  (六)復且，本件經送請臺灣省臺中市區車輛行車事故鑑定委員會
    鑑定後，該委員會之分析意見亦認為被告駕駛上開自用小客
    貨車於交岔路口左轉彎時未讓對向直行車先行，為肇事主因
    ，此有該委員會所出具之臺中市區950150案鑑定意見書存卷
    可查（詳相驗卷第38至39頁），復經本院送請臺灣省車輛行
    車事故覆議鑑定委員會鑑定後，覆議鑑定後之研議結論仍為
    相同，此有該委員會95年8月24日府覆議字第0950100678號
    函附卷可憑（詳本院卷第7頁）；雖該等鑑定意見書均認為
    被害人亦有疏未注意車前狀況之情事，而為本件車禍之肇事
    次因，然此係被害人是否與有過失之問題，並不能因此解免
    被告亦有過失致人於死之責任，而被害人確實因本件車禍受
    有嚴重挫傷及急性創傷，經送醫急救後，仍因頭部外傷合併
    嚴重腦挫傷及嚴重腦腫脹、急性創傷性顱內出血、顱骨骨折
    等，於事發當日即不幸不治死亡，則被害人死亡之結果與被
    告上開過失行為間之相當因果關係，即堪認定，則本件事證
    堪稱明確，被告上開過失致人於死之犯行，足堪認定。
二、新舊法比較之說明：
  (一)查被告行為後，94年2月2日修正公布之刑法條文，業於95年
    7月1日起施行。修正後刑法第二條第一項規定，已將新舊法
    律適用之「從新從輕」原則，改採「從舊從輕」原則，而此
    規定僅係規範行為後法律變更所生新舊法律比較適用之準據
    法，並非實體刑罰法律，自不生行為後法律變更之比較適用
    之問題，應逕行適用新法第二條第一項之規定，為「從舊從
    輕」之比較。
  (二)刑法第二百七十六條第一項之過失致死罪定有罰金刑之部分
    ，依修正後刑法施行法所增訂第一條之一：「中華民國94年
    1月7日刑法修正施行後，刑法分則編所定罰金之貨幣單位為
    新臺幣。94年1月7日刑法修正時，刑法分則編未修正之條文
    定有罰金者，自94年1月7日刑法修正施行後，就其所定數額
    提高為三十倍。但72年6月26日至94年1月7日新增或修正之
    條文，就其所定數額提高為三倍」以及刑法第三十三條第五
    款修正為：「主刑之種類如下：五、罰金：新臺幣一千元以
    上，以百元計算之」等規定觀之，依修正後之法律，上開法
    律規定所得科處之罰金刑最高額與修正前相同，惟依被告行
    為時之刑罰法律，即罰金罰鍰提高標準條例第一條前段規定
    之提高倍數十倍及修正前刑法第三十三條第五款規定之罰金
    最低額銀元一元計算，則上開法律本刑所得科處之罰金刑最
    低額則較新法為低。比較上述修正前、後之刑罰法律，自以
    被告行為時關於科處罰金刑之法律較有利於被告。
  (三)刑法第四十一條第一項前段亦於本次修法時修正，修正前刑
    法第四十一條第一項前段規定：「犯最重本刑為五年以下有
    期徒刑以下之刑之罪，而受六個月以下有期徒刑或拘役之宣
    告，因身體、教育、職業、家庭之關係或其他正當事由，執
    行顯有困難者，得以一元以上三元以下（按指銀元）折算一
    日，易科罰金。」，又被告行為時之易科罰金折算標準，修
    正前罰金罰鍰提高標準條例第二條前段（現已刪除）規定，
    就其原定數額提高為一百倍折算一日，則本件被告行為時之
    易科罰金折算標準，應以銀元三百元折算一日，經折算為新
    臺幣後，應以新臺幣九百元折算為一日。惟修正後之刑法第
    四十一條第一項前段則規定：「犯最重本刑為五年以下有期
    徒刑以下之刑之罪，而受六個月以下有期徒刑或拘役之宣告
    者，得以新臺幣一千元、二千元或三千元折算一日，易科罰
    金。」比較修正前後之易科罰金折算標準，以95年7月1日修
    正公布施行前之規定，較有利於行為人，則應依刑法第二條
    第一項前段，適用修正前刑法第四十一條第一項前段及罰金
    罰鍰提高標準條例第二條規定，定其折算標準。
  (四)刑法第六十二條關於自首之規定亦於本次修法時修正，修正
    前刑法第六十二條規定：「對於未發覺之罪自首而受裁判者
    ，減輕其刑。但有特別規定者，依其規定」，修正後刑法第
    六十二條則規定：「對於未發覺之罪自首而受裁判者，得減
    輕其刑。但有特別規定者，依其規定」，此項變動影響行為
    人之刑罰法律效果，自屬刑法第二條第一項之「法律變更」
    。本件被告自首之時間為新修正刑法生效前之94年12月22日
    ，自應為新舊法比較。經比較新舊法結果，因修正前舊法規
    定為「必減」其刑，較有利於行為人，即新法之規定對於被
    告並無較為有利之情形，是依修正後刑法第二條第一項前段
    之規定，應適用被告行為時之法律，即應適用修正前刑法第
    六十二條之規定，減輕被告之刑。
  (五)綜合上述各條文修正前、後之比較，並揆諸前揭最高法院95
    年5月23日第八次刑庭會議決議及修正後刑法第二條第一項
    前段、但書規定之「從舊從輕」原則，綜其全部罪刑之比較
    ，自應一體適用對被告較有利之行為時之法律，即修正前刑
    法之各該相關規定予以論處。
三、論罪科刑部分：
  (一)核被告乙○○所為，係犯刑法第二百七十六條第一項之過失
    致死罪。被告於犯罪後，有偵查權限之人知悉犯罪人之前，
    主動向到場處理事故員警陳明自己係肇事者，並陳述肇事經
    過，此有臺中市警察局第四分局95年11月14日中分四偵字第
    0950095620號函檢送之交通事故肇事人自首情形紀錄表在卷
    可按（詳本院卷第40頁），被告對於未發覺之犯罪自首接受
    裁判，應依修正前刑法第六十二條前段之規定，減輕其刑。
  (二)爰審酌被告並無前科，素行堪稱良好，此有臺灣高等法院被
    告全國前案紀錄表附卷可稽，然其於本件事故居於肇事主因
    之過失程度，導致被害人李國暉不治死亡，造成被害人家屬
    無法回復之哀慟與損害，然被害人亦為本件車禍之肇事次因
    而與有過失，及被告始終否認犯行之犯後態度，且迄今並未
    與被害人家屬達成民事和解並賠償損害，暨其智識程度、生
    活狀況等一切情狀，並參酌公訴人具體求處被告有期徒刑六
    月至十月之間，量處如主文所示之刑，並諭知易科罰金之折
    算標準，以示懲儆。
四、據上論斷，應依刑事訴訟法第二百九十九條第一項前段，刑
    法第二條第一項前段、第二百七十六條第一項、第四十一條
    第一項前段（修正前）、第六十二條前段（修正前），罰金
    罰鍰提高標準條例第一條前段、第二條（修正前），現行法
    規所定貨幣單位折算新臺幣條例第二條，判決如主文。
中　　華　　民　　國　 　96　　年　　4　　月　　20　　日
                  交通法庭  審判長法  官  莊深淵
                                  法  官  羅智文
                                  法  官  廖慧如
以上正本證明與原本無異
如不服本判決，應於收受本判決後十日內向本院提出上訴書狀，
其未敘述上訴理由者，並得於提起上訴後十日內向本院補提理由
書狀（均須按他造當事人之人數附繕本）「切勿逕送上級法院」
                                  書記官　魏宏銘
中　　華　　民　　國　 　96　　年　　4　　月　　20　　日
附錄本案論罪科刑法條全文：
中華民國刑法第二百七十六條第一項
因過失致人於死者，處二年以下有期徒刑、拘役或二千元以下罰
金。
